ACORDAO-COMPLETO-2414203

ACÓRDÃO 1496/2020 ATA 21/2020 - PLENÁRIO

VISTOS, relatados e discutidos estes autos que cuidam de Solicitação do Congresso Nacional, oriunda do Requerimento 29/2019-CTFC, de autoria do Senador Jorge Kajuru, aprovada pela Comissão de Transparência, Governança, Fiscalização e Controle e Defesa do Consumidor do Senado Federal, a qual versa sobre solicitação de realização de inspeção no Supremo Tribunal Federal, a fim de averiguar a legalidade, a legitimidade e a economicidade do Pregão Eletrônico 27/2019, cujo objeto é a contratação de serviço de refeições institucionais.
ACORDAM os Ministros do Tribunal de Contas da União, reunidos em Sessão Plenária, diante das razões expostas pelo Relator, em:
9.1. levantar o sobrestamento dos presentes autos, determinado pelo item 9.7 do Acórdão 1475/2019-TCU-Plenário (Relator: Ministro Raimundo Carreiro) ;
9.2. encaminhar ao Senador Rodrigo Cunha, Presidente da Comissão de Transparência, Governança, Fiscalização e Controle e Defesa do Consumidor do Senado, cópia do Acórdão 2924/2019-TCU-Plenário, cópia integral do TC Processo 009.423/2019-2 (Relator: Ministro Benjamin Zymler) ao Senador Rodrigo Cunha, Presidente da Comissão de Transparência, Governança, Fiscalização e Controle e Defesa do Consumidor do Senado, tendo em vista a estrita conexão com o objeto do Requerimento 29/2019-CTFC;
9.3. considerar integralmente atendida a presente Solicitação do Congresso Nacional, nos termos do art. 17, inciso I, da Resolução TCU 215/2018;
9.4. arquivar os presentes autos, na forma do art. 169, V, do Regimento Interno do TCU.

Solicitação do Congresso Nacional em que se requer fiscalização para aferir a legalidade, a legitimidade e a economicidade de procedimento licitatório destinado a contratar serviço de refeições institucionais.

Supremo Tribunal Federal.

3. Interessados/Responsáveis:
3.1. Interessado: Senado Federal.

13.1. Ministros presentes: José Mucio Monteiro (Presidente), Walton Alencar Rodrigues, Benjamin Zymler, Augusto Nardes, Aroldo Cedraz, Raimundo Carreiro (Relator), Ana Arraes, Bruno Dantas e Vital do Rêgo.
13.2. Ministros-Substitutos presentes: Marcos Bemquerer Costa e André Luís de Carvalho.

RAIMUNDO CARREIRO

Transcrevo a seguir, nos termos do art. 1º, § 3º, inciso I, da Lei nº 8.443/92, a instrução lavrada no âmbito da Secretaria de Controle Externo de Controle Externo de Aquisições Logísticas (peça 19) , cujas conclusões contaram com a anuência do corpo diretivo daquela unidade técnica (peças 20 e 21) .
"INTRODUÇÃO
Trata-se de expediente (Ofício 57/2019/CTFC, de 7/5/2019) (peça 1, p. 1) , por meio do qual o presidente da Comissão de Transparência, Governança, Fiscalização e Controle e Defesa do Consumidor do Senado Federal, Senador Rodrigo Cunha, encaminha o requerimento 29/2019-CTFC, de autoria do Senador Jorge Kajuru (peça 1, p. 2-5) .
No documento, solicita-se a realização de inspeção no Supremo Tribunal Federal, com o objetivo de verificar a legalidade, legitimidade e economicidade do procedimento licitatório aberto pelo STF no dia 26/4/2019, destinado a contratar serviço de refeições institucionais.
EXAME DE ADMISSIBILIDADE
Por meio do Acórdão 1475/2019-TCU-Plenário, da relatoria do Ministro Raimundo Carreiro (peça 9) , em sessão plenária ocorrida em 26/6/2019, o TCU conheceu a presente Solicitação do Congresso Nacional, por estarem preenchidos os requisitos de admissibilidade previstos nos arts. 38, inciso I, da Lei 8.443/1992, 232, inciso III, do Regimento Interno do TCU e 4º, inciso I, alínea "b", da Resolução TCU 215/2008.
EXAME TÉCNICO
Ao examinar o pedido do Senador Jorge Kajuru, esta unidade técnica constatou a conexão com o TC Processo 009.423/2019-2, em que o Ministério Público junto ao TCU, na pessoa do Subprocurador-Geral Lucas Rocha Furtado, representou perante este Tribunal no sentido de apurar a ocorrência de supostas irregularidades nos atos relativos ao Pregão Eletrônico 27/2019, conduzido pelo Supremo Tribunal Federal. 
Em instrução à peça 6, a Selog propôs que o relator da mencionada representação, Ministro Benjamin Zymler, fosse informado da existência da presente SCN, requerendo, quando do julgamento do mérito, o encaminhamento e a juntada, a estes autos, de cópia do Acórdão, relatório e voto respectivos, proferido no âmbito do TC Processo 009.423/2019-2, na forma prevista no art. 13 da Resolução TCU 215/2008.
Propôs-se, ainda, o sobrestamento da apreciação deste processo até o encaminhamento das informações relativas ao processo conexo, necessárias ao integral cumprimento do solicitado, nos termos do art. 47 da Resolução TCU 259/2014. 
Mediante Acórdão 1475/2019-TCU-Plenário (peça 9) , o TCU, além de conhecer a Solicitação do Congresso Nacional, reconheceu a estrita conexão do assunto aqui tratado com o TC Processo 009.423/2019-2 e acatou integralmente a proposta da Selog.
O exame do Pregão Eletrônico 27/2019, realizado no âmbito do TC Processo 009.423/2019-2, ficou a cargo desta Secretaria de Controle Externo de Aquisições Logísticas, que, após a análise dos esclarecimentos prestados em sede de oitiva, identificou a ocorrência de impropriedades, que resultaram na elaboração de proposta de não prorrogação do contrato.   
No voto que conduziu o Acórdão 2924/2019-TCU-Plenário, prolatado na sessão de 4/12/2019 (peça 10) , foram relatadas pormenorizadamente as falhas constatadas no certame, levando o TCU a concluir pela procedência parcial da representação e pela necessidade de expedição de ciência ao Supremo Tribunal Federal, de modo a evitar a ocorrência dessas impropriedades no futuro.  
Reproduz-se, a seguir, excerto do mencionado Acórdão:
9.1. nos termos do art. 237, inciso III, do Regimento Interno do TCU, conhecer da presente representação para, no mérito, considerá-la parcialmente procedente; 
9.2. dar ciência à Diretoria-Geral do Supremo Tribunal Federal acerca das seguintes constatações referentes ao Pregão Eletrônico 27/2019: 
9.2.1. não foi constatada a existência de estudos técnicos que justificassem o dimensionamento do objeto licitado, contrariando o inciso IX do art. 6º da Lei 8.666/1993 e o § 2º do art. 9º do Decreto 5.450/2005; 
9.2.2. não foi constatada a existência de estudos técnicos que justificassem, inclusive sob o aspecto econômico, a exigência de quatro premiações internacionais para o fornecimento de vinhos e espumantes e tampouco a exigência de safras específicas para essas bebidas; 
9.2.3. a exigência de qualificação técnica prevista na alínea "d.2" do subitem 10.2 do edital fixou quantitativos mínimos superiores a 50% do quantitativo de bens e serviços que se pretende contratar para os eventos tipo "coquetel", o que se opõe ao entendimento externado mediante os Acórdãos Plenário 737/2012 e 827/2014, a não ser que a especificidade do objeto o recomende, situação em que os motivos de fato e de direito deverão estar devidamente explicitados no processo administrativo da licitação; 
9.2.4. de acordo com a natureza dos serviços licitados, o objeto da presente contratação somente é compatível com a realização de eventos em que estejam presentes pelo menos duas das altas autoridades previstas no subitem 1.12 do Anexo B do termo de referência anexo ao edital do Pregão Eletrônico 27/2019; 
9.3. dar ciência ao Ministério das Relações Exteriores de que o Contrato 26/2019 - decorrente do Pregão Eletrônico 27/2019 - firmado entre o Supremo Tribunal Federal e a empresa Premier Eventos Ltda. possui preços unitários para o fornecimento de bebidas e refeições significativamente inferiores aos praticados no contrato de Prestação de Serviços 8/2017 - decorrente do Pregão Eletrônico 2/2017 - firmado entre o Ministério das Relações Exteriores e a empresa Premier Eventos Ltda.; 
9.4. determinar ao Ministério das Relações Exteriores que, no prazo de até noventa dias, informe a este Tribunal as providências adotadas em relação à ocorrência adotada no subitem anterior; 
9.5. determinar à Secretaria de Controle Externo de Aquisições Logísticas que constitua processo apartado para avaliar as providências adotadas pelo Ministério das Relações Exteriores em relação ao subitem anterior; 
9.6. encaminhar cópia deste acórdão, acompanhado do relatório e voto que o fundamentam, ao Supremo Tribunal Federal e à Comissão de Transparência, Governança, Fiscalização e Controle e Defesa do Consumidor do Senado Federal.
Verifica-se, portanto, que o Pregão Eletrônico 27/2019, conduzido pelo Supremo Tribunal Federal, cujo objeto era a contratação de serviços de refeições institucionais, foi cuidadosamente examinado no âmbito do TC Processo 009.423/2019-2, e guarda conexão com a presente Solicitação do Congresso Nacional, encaminhada ao TCU, mediante Requerimento 29/2019-CTFC (peça 1, p. 5) . 
Desse modo, considera-se a presente Solicitação do Congresso Nacional integralmente atendida, nos termos do art. 17, inciso I, da Resolução TCU 215/2008.
PROPOSTA DE ENCAMINHAMENTO
	Ante todo o exposto, submetem-se os autos à consideração superior, propondo:
13.1		encaminhar ao Senador Rodrigo Cunha, Presidente da Comissão de Transparência, Governança, Fiscalização e Controle e Defesa do Consumidor do Senado, cópia do Acórdão 2924/2019-TCU-Plenário, relatório e votos respectivos, tendo em vista a estrita conexão com o objeto do Requerimento 29/2019-CTFC;
13.2.	considerar integralmente atendida a presente Solicitação do Congresso Nacional, nos termos do art. 17, inciso I, da Resolução TCU 215/2018; e
13.3.	arquivar os presentes autos, na forma do art. 169, V, do Regimento Interno do TCU."
	É o Relatório.

não há

Não atuou.

SOLICITAÇÃO DO CONGRESSO NACIONAL. COMISSÃO DE TRANSPARÊNCIA, GOVERNANÇA, FISCALIZAÇÃO E CONTROLE E DEFESA DO CONSUMIDOR DO SENADO FEDERAL. REALIZAÇÃO DE IINSPEÇÃO NO SUPREMO TRIBUNAL FEDERAL PARA AFERIR A LEGALIDADE, LEGITIMIDADE E ECONOMICIDADE DO PROCEDIMENTO LICITATÓRIO DESTINADO A CONTRATAR SERVIÇO DE REFEIÇÕES. CONHECIMENTO. ENCAMINHAMENTO DE INFORMAÇÕES. PREEXISTÊNCIA DE REPRESENTAÇÃO DESTINADA À APURAÇÃO DO MESMO ASSUNTO. TC 009.423/2019-2 (RELATOR: MINISTRO BENJAMIN ZYMLER). LEVANTAMENTO DO SOBRESTAMENTO DOS PRESENTES AUTOS. ATENDIMENTO INTEGRAL. ARQUIVAMENTO.

SOLICITAÇÃO DO CONGRESSO NACIONAL (SCN)

Secretaria de Controle Externo de Aquisições Logísticas (Selog).

A presente Solicitação do Congresso Nacional, foi conhecida por meio do Acórdão 1475/2019-TCU-Plenário, de minha relatoria (Ata n° 23/2019 - Plenário) , proferido nos presentes autos na Sessão Plenária de 26/6/2019, tendo em vista que foram preenchidos os requisitos de admissibilidade previstos nos art. 38, inciso I, da Lei 8.443/1992, art. 232, inciso III, do Regimento Interno do TCU e art. 4º, inciso I, alínea "b", da Resolução TCU 215/2008.
2.	Trata-se de Solicitação do Congresso Nacional, oriunda do Requerimento 29/2019-CTFC, de autoria do Senador Jorge Kajuru, aprovada pela Comissão de Transparência, Governança, Fiscalização e Controle e Defesa do Consumidor do Senado Federal, a qual versa sobre solicitação de realização de inspeção no Supremo Tribunal Federal, a fim de averiguar a legalidade, a legitimidade e a economicidade do Pregão Eletrônico 27/2019, cujo objeto é a contratação de serviço de refeições institucionais.
3.	Ocorre que, anteriormente, já havia sido autuada Representação  (TC Processo 009.423/2019-2 - Relator: Ministro Benjamin Zymler) oferecida pelo Ministério Público junto ao TCU, representado pelo Subprocurador-Geral Lucas Rocha Furtado, a fim de tratar do mesmo tema.
4.	Por meio do Acórdão 1475/2019-TCU-Plenário (Ata n° 23/2019 - Plenário) , de minha relatoria, o Tribunal decidiu, verbis:
"VISTOS, relatados e discutidos estes autos que cuidam de Solicitação do Congresso Nacional oriunda da Comissão de Transparência, Governança, Fiscalização e Controle e Defesa do Consumidor do Senado Federal, por meio da qual é solicitada inspeção no Supremo Tribunal Federal, a fim de averiguar a legalidade, a legitimidade e a economicidade do Pregão Eletrônico 27/2019, cujo objeto é a contratação de serviço de refeições institucionais.
ACORDAM os Ministros do Tribunal de Contas da União, reunidos em Sessão Plenária, diante das razões expostas pelo Relator, em:
9.1. conhecer da presente Solicitação do Congresso Nacional, oriunda do Requerimento 29/2019-CTFC, de autoria do Senador Jorge Kajuru, aprovada pela Comissão de Transparência, Governança, Fiscalização e Controle e Defesa do Consumidor do Senado Federal, e encaminhada pelo Presidente daquela Comissão mediante o Ofício 57/2019/CTFC, de 7/5/2019, o qual versa sobre solicitação de realização de inspeção, por estarem preenchidos os requisitos de admissibilidade previstos nos arts. 38, inciso I, da Lei 8.443/1992, 232, inciso III, do Regimento Interno do TCU e 4º, inciso I, alínea "b", da Resolução TCU 215/2008;
9.2. informar ao Exmo. Sr. Senador Rodrigo Cunha, Presidente da Comissão de Transparência, Governança, Fiscalização e Controle e Defesa do Consumidor do Senado, que já se está em andamento o TC Processo 009.423/2019-2, com natureza de Representação, destinada à apuração de eventuais irregularidades ocorridas no Pregão Eletrônico 27/2019 do STF, e que, assim que aqueles autos forem apreciados pelo Tribunal, serão enviadas as informações quanto ao seu resultado e outras pertinentes ao caso, sendo necessário aguardar a manifestação do Tribunal naquele processo para que seja possível o atendimento integral desta solicitação;
9.3. informar ao Relator do TC Processo 009.423/2019-2, Ministro Benjamin Zymler, acerca da existência desta Solicitação do Congresso Nacional e requisitar o encaminhamento e juntada aos presentes autos, quando do julgamento de mérito do TC Processo 009.423/2019-2, de cópia do acórdão e respectivos relatório e voto, em conformidade com o parágrafo único do art. 13 da Resolução TCU 215/2008; 
9.4. considerar esta solicitação parcialmente atendida, nos termos do art. 18 da Resolução TCU 215/2008;
9.5. juntar cópia da presente deliberação ao TC Processo 009.423/2019-2 (Relator: Ministro Benjamin Zymler) , em atenção ao disposto no art. 14, inciso V, da Resolução TCU 215/2008;
9.6. com fulcro no art. 14, inciso III, da Resolução TCU 215/2008, considerando a conexão do TC Processo 009.423/2019-2 com a presente Solicitação do Congresso Nacional, estender os atributos constantes no art. 5º da Resolução TCU 215/2008 ao TC Processo 009.423/2019-2 (Relator: Ministro Benjamin Zymler) , quanto à natureza urgente e à tramitação preferencial, bem como em relação à apreciação da matéria pelo Plenário por meio de acórdão unitário;
9.7. com fundamento no art. 47 da Resolução TCU 259/2014, sobrestar a apreciação do presente processo até que sejam juntadas a estes autos as informações relativas ao TC Processo 009.423/2019-2 (Relator: Ministro Benjamin Zymler) , necessárias ao integral cumprimento da Solicitação."
5.	A análise do Pregão Eletrônico 27/2019, realizado no âmbito do TC Processo 009.423/2019-2 (Relator: Ministro Benjamin Zymler) , foi conduzida pela Secretaria de Controle Externo de Aquisições Logísticas, que, após examinar os esclarecimentos prestados em sede de oitiva, identificou a ocorrência de impropriedades, que resultaram na elaboração de proposta de não prorrogação do contrato.   
6.	TC Processo 009.423/2019-2 foi apreciado pelo Tribunal mediante o Acórdão 2924/2019-TCU-Plenário (Relator: Ministro Benjamin Zymler) , prolatado na sessão de 4/12/2019, nos seguintes termos, verbis:
"VISTOS, relatados e discutidos estes autos de representação formulada contra licitação conduzida pelo Supremo Tribunal Federal,
ACORDAM os Ministros do Tribunal de Contas da União, reunidos em Sessão do Plenário, ante as razões expostas pelo Relator, em:
9.1. nos termos do art. 237, inciso III, do Regimento Interno do TCU, conhecer da presente representação para, no mérito, considerá-la parcialmente procedente;
9.2. dar ciência à Diretoria-Geral do Supremo Tribunal Federal acerca das seguintes constatações referentes ao Pregão Eletrônico 27/2019:
9.2.1. não foi constatada a existência de estudos técnicos que justificassem o dimensionamento do objeto licitado, contrariando o inciso IX do art. 6º da Lei 8.666/1993 e o § 2º do art. 9º do Decreto 5.450/2005;
9.2.2. não foi constatada a existência de estudos técnicos que justificassem, inclusive sob o aspecto econômico, a exigência de quatro premiações internacionais para o fornecimento de vinhos e espumantes e tampouco a exigência de safras específicas para essas bebidas;
9.2.3. a exigência de qualificação técnica prevista na alínea "d.2" do subitem 10.2 do edital fixou quantitativos mínimos superiores a 50% do quantitativo de bens e serviços que se pretende contratar para os eventos tipo "coquetel", o que se opõe ao entendimento externado mediante os Acórdãos Plenário 737/2012 e 827/2014, a não ser que a especificidade do objeto o recomende, situação em que os motivos de fato e de direito deverão estar devidamente explicitados no processo administrativo da licitação;
9.2.4. de acordo com a natureza dos serviços licitados, o objeto da presente contratação somente é compatível com a realização de eventos em que estejam presentes pelo menos duas das altas autoridades previstas no subitem 1.12 do Anexo B do termo de referência anexo ao edital do Pregão Eletrônico 27/2019;
9.3. dar ciência ao Ministério das Relações Exteriores de que o Contrato 26/2019 - decorrente do Pregão Eletrônico 27/2019 - firmado entre o Supremo Tribunal Federal e a empresa Premier Eventos Ltda. possui preços unitários para o fornecimento de bebidas e refeições significativamente inferiores aos praticados no contrato de Prestação de Serviços 8/2017 - decorrente do Pregão Eletrônico 2/2017 - firmado entre o Ministério das Relações Exteriores e a empresa Premier Eventos Ltda.;
9.4. determinar ao Ministério das Relações Exteriores que, no prazo de até noventa dias, informe a este Tribunal as providências adotadas em relação à ocorrência adotada no subitem anterior;
9.5. determinar à Secretaria de Controle Externo de Aquisições Logísticas que constitua processo apartado para avaliar as providências adotadas pelo Ministério das Relações Exteriores em relação ao subitem anterior;
9.6. encaminhar cópia deste acórdão, acompanhado do relatório e voto que o fundamentam, ao Supremo Tribunal Federal e à Comissão de Transparência, Governança, Fiscalização e Controle e Defesa do Consumidor do Senado Federal."
7.	Considerando a estrita conexão do assunto tratado na presente Solicitação do Congresso Nacional com o objeto do TC Processo 009.423/2019-2 (Relator: Ministro Benjamin Zymler) e tendo em vista que o Pregão Eletrônico 27/2019, conduzido pelo Supremo Tribunal Federal, cujo objeto era a contratação de serviços de refeições institucionais, foi cuidadosamente examinado no âmbito daqueles autos, acolho a essência da proposta uníssona da unidade técnica no sentido de encaminhar cópia integral do TC Processo 009.423/2019-2 ao Senador Rodrigo Cunha, Presidente da Comissão de Transparência, Governança, Fiscalização e Controle e Defesa do Consumidor do Senado, tendo em vista a estrita conexão com o objeto do Requerimento 29/2019-CTFC.
8.	Com essas medidas a presente Solicitação do Congresso Nacional, pode ser considerada integralmente atendida, nos termos do art. 17, inciso I, da Resolução TCU 215/2018.
9.	Por fim, deve ser levantado o sobrestamento dos presentes autos, determinado pelo item 9.7 do Acórdão 1475/2019-TCU-Plenário, de minha relatoria. 
10.	Ante o exposto, voto por que o Tribunal adote a minuta de acórdão que ora submeto à apreciação deste Colegiado.
TCU, Sala das Sessões Ministro Luciano Brandão Alves de Souza, em 10 de junho de 2020.
RAIMUNDO CARREIRO 
Relator